【裁判字號】    90,重上更(九),66
【裁判日期】    900828
【裁判案由】    偽造文書等
【裁判全文】
臺灣高等法院刑事判決                            九十年度重上更(九)字第六六號
    上  訴  人  乙○○
    即 自訴 人
                己○○
    上  訴  人  丁○○
    即  被  告
    選任辯護人  劉陽明
                林麗芬
                陳璧秋
右上訴人等因被告偽造文書案件，不服臺灣桃園地方法院八十年度自字第一七一號，
中華民國八十一年三月三十一日第一審判決，提起上訴，本院判決後，經最高法院第
九次發回更為審理，本院判決如左：
    主      文
原判決關於丁○○部分撤銷。
丁○○共同連續行使偽造私文書，足以生損害於公眾及他人，處有期徒刑壹年，減為
有期徒刑陸月。
    事      實
一、附表一二三所列九十八筆土地，原為丁○○之父李冰堂（業於民國七十七年十二
    月十三日死亡）所有，李冰堂於生前決定，上開土地由女兒分別取得一塊，其餘
    歸兒子所有，但為杜於死亡後引發爭端，遂決定先將上開土地所有權偽以買賣為
    由移轉予第三人，再由所有權登記名義人移轉其兒女，旋將該項決定告知配偶甲○○並授權長子丁○○處理，嗣由配偶甲○○及弟李漢中分別覓得袁忠瑞、辛○○（袁忠瑞、辛○○均經本院以八十一年度重上更(三)字第四十二號，各判處有期
    徒刑六月，減為有期徒刑三月，均緩刑三年確定）並引介與李冰堂見面，由李冰
    堂與袁忠瑞、辛○○約定偽以買賣名義為所有權人移轉登記，再由袁忠瑞、辛○○將該土地分別移轉登記予丁○○、丙○○、庚○○、己○○、戊○○，袁忠瑞
    、辛○○應允後，由甲○○取得袁忠瑞、辛○○之國民身分證及印章並交予丁○○。旋由丁○○於七十七年十一月四日，以李冰堂名義與袁忠瑞就附表二所示土
    地，簽訂土地買賣所有權移轉契約書暨出具土地登記委託書，又於七十七年十一
    月五日，就附表一所示土地，以李冰堂名義與袁忠瑞簽訂土地買賣所有權移轉契
    約書暨出具土地登記委託書，另於七十七年十一月十五日，以李冰堂名義與辛○○就附表三所示土地，簽訂土地買賣所有權移轉契約書暨出具土地登記委託書，
    均由丁○○為雙方代理人。丁○○基於與李冰堂、袁忠瑞、甲○○共同犯意之聯
    絡，明知附表一所示土地實際上並非基於買賣關係而移轉予袁忠瑞，竟於七十七
    年十二月二日向桃園縣桃園地政事務所聲請就附表一所示土地，以李冰堂與袁忠
    瑞買賣為由而申請為所有權移轉，使桃園縣桃園地政事務所承辦之公務員，於七
    十七年十二月十四日，將此不實移轉原因登載於職務上所掌管之登記簿冊，並將
    附表一所示土地移轉登記為袁忠瑞所有，足以生損害於地政機關對地籍管理之正
    確性，而因李冰堂業於七十七年十二月十三日死亡，該移轉登記亦足以生損害於
    稅捐稽徵機關對稅賦之課徵暨其他繼承人。嗣於七十七年十二月十三日李冰堂死
    亡後，丁○○明知尚未辦理移轉所有權即附表二三所示土地，均已屬於李冰堂全
    體繼承人公同共有，復基於偽造文書及前開使公務員登載不實之概括犯意，於：
    (一)丁○○與甲○○、袁忠瑞基於共同犯意之聯絡，持前於七十七年十一月四日所
      制作之土地買賣所有權移轉契約書，盜用李冰堂所遺留之印章，偽以李冰堂名
      義為義務人，另載明袁忠瑞為權利人、丁○○為雙方共同代理人，而偽造具有
      私文書性質之土地所有權登記聲請書，於七十七年十二月十六日持向桃園縣蘆
      竹地政事務所提出聲請，而行使該偽造之私文書，均足以生損害於地政機關對
      地籍管理之正確性、稅捐稽徵機關對稅課之正確性及李冰堂其他之繼承人，並
      基於同前使公務員於所掌公文書上為不實登載之概括犯意，使該地政機關之公
      務員，於七十七年十二月二十日，將此不實移轉原因登載於職務上所掌之土地
      登記簿冊，而將附表二所示土地移轉為袁忠瑞所有，亦足以生損害於地政機關
      對地籍管理之正確性、稅捐稽徵機關對稅課之正確性及李冰堂其他繼承人之權
      益。
    (二)丁○○與甲○○、辛○○基於共同犯意之聯絡，持前於七十七年十一月十五日
      所制作之土地買賣所有權移轉契約書，盜用李冰堂所遺留之印章，偽以李冰堂
      名義為義務人，另載辛○○為權利人、丁○○為雙方共同代理人，而偽造具有
      私文書性質之土地所有權登記聲請書，於七十七年十二月十九日持向桃園縣桃
  園地政事務所提出聲請，而行使該偽造之私文書，均足以生損害於地政機關對
      地籍管理之正確性、稅捐機關對稅課之正確性及其他李冰堂之繼承人，並基於
      同前使公務員於所掌公文書上為不實登載之概括犯意，使該地政機關之公務員
      ，於七十七年十二月三十日，將此不實移轉原因登載於職務上所掌之土地登記
      簿冊，並將附表三所示土地移轉為辛○○所有，足以生損害於地政機關對地籍
      管理之正確性、稅捐稽徵機關對稅課之正確性及李冰堂其他繼承人之權益。
    (三)丁○○與甲○○、袁忠瑞基於共同犯意之聯絡，明知袁忠瑞與丁○○、丙○○
      之間，就附表四五土地並無買賣約定，由丁○○於七十九年二月二十八日，以
      買賣為原因，向桃園縣桃園地政事務所申請移轉所有權，使桃園縣桃園地政事
      務所承辦之公務員，於七十九年四月二日，將此不實移轉原因登載於職務上所
      掌管登記簿冊，並將附表四五所示土地移轉登記為丁○○及丙○○所有，足以
      生損害於地政機關對地籍管理之正確性、稅捐機關對稅課之正確性暨其他李冰
      堂之繼承人，並藉此詐術之施行而取得附表四五土地所有權之不法利益。
    (四)丁○○與甲○○、袁忠瑞基於共同犯意之聯絡，明知袁忠瑞與丁○○、丙○○
      之間，就附表八土地並無買賣之約定，於七十九年四月六日，以買賣為原因，
      向桃園縣蘆竹地政事務所申請移轉所有權，使桃園縣蘆竹地政事務所承辦之公
      務員，於七十九年四月九日，將此不實移轉原因登載於職務上所掌管登記簿冊
      ，並將附表八所示土地所有權移轉登記為丁○○及丙○○所有，足以生損害於
      地政機關對地籍管理之正確性、稅捐機關對稅課之正確性暨其他李冰堂之繼承
      人，並藉此詐術之施行而取得附表八土地所有權之不法利益。
    (五)丁○○與甲○○、袁忠瑞又基於共同犯意之聯絡，明知袁忠瑞與丁○○、丙○○之間，就座落桃園縣蘆竹鄉○○段三七五之一地號土地並無贈與之約定，由
      丁○○於七十九年五月十一日，以贈與為原因，向桃園縣蘆竹地政事務所申請
      移轉所有權，使桃園縣蘆竹地政事務所承辦之公務員於七十九年五月十七日，
      將此不實移轉原因登載於職務上所掌管登記簿冊，並將桃園縣蘆竹鄉○○段三
      七五之一地號土地所有權移轉登記為丁○○及丙○○所有，足以生損害於地政
      機關對地籍管理之正確性、稅捐機關對稅課之正確性暨其他李冰堂之繼承人，
      並藉此詐術之施行而取得該筆土地所有權之不法利益。
    (六)丁○○與甲○○、辛○○基於共同犯意之聯絡，明知辛○○與丁○○、丙○○
      之間，就附表六七土地並無買賣之約定，由丁○○利用不知情之代書，於七十
      九年二月二十八日，以買賣為原因，向桃園縣桃園地政事務所申請移轉所有權
      ，使桃園縣桃園地政事務所承辦之公務員，於七十九年四月二日，將此不實移
      轉原因登載於職務上所掌管登記簿冊，並將附表六所示土地所有權移轉登記為
      丁○○及丙○○所有，暨將附表七所示土地所有權移轉登記為丁○○所有，均
      足以生損害於地政機關對地籍管理之正確性、稅捐機關對稅課之正確性暨其他
      李冰堂之繼承人，並藉此詐術之施行而取得附表六七土地所有權之不法利益。
    (七)丁○○與甲○○為求得將其中部份土地偽以買賣為原因移轉予庚○○、己○○
      、戊○○，因己○○當時外出，未居住於家中，為使上開土地得以買賣名義移
      轉登記於己○○名下，丁○○遂與甲○○共同基於犯意聯絡，於七十九年二月
      下旬，由丁○○向袁忠瑞取得印章及印鑑證明，再由甲○○取出己○○放置於
      家中作為郵局提、存款用之圓形印章一枚交付丁○○，由丁○○於七十九年二
      月二十八日盜蓋於所偽造袁忠瑞將座落桃園縣龜山鄉○○○○段五之五一、五
      之五二地號土地賣予己○○之土地買賣所有權移轉契約書，而偽造具有私文書
      性質之買賣契約書，再偽以己○○名義制作土地登記申請書，於七十九年三月
      十六日提出於桃園縣桃園地政事務所，均足以生損害於地政機關對地籍管理之
      正確性、稅捐機關對稅課之正確性及己○○，而丁○○同時並基於與甲○○、
      袁忠瑞共同犯意之聯絡，明知戊○○與袁忠瑞之間，就座落桃園縣龜山鄉○○○○段五之五三地號土地並無買賣之約定，另袁忠瑞與庚○○之間，就座落桃
      園縣龜山鄉○○○○段五之四七地號土地亦無買賣關係，均由丁○○於七十九
      年三月十六日，連同移轉予己○○部分，均以買賣為原因，同時向桃園縣桃園
      地政事務所申請移轉所有權，使桃園縣桃園地政事務所承辦之公務員，於七十
      九年三月二十日，將此不實移轉原因登載於職務上所掌管登記簿冊，並將上開
      土地所有權分別移轉登記為己○○、戊○○、庚○○所有，均足以生損害於地
      政機關對地籍管理之正確性、稅捐機關對稅課之正確性暨其他李冰堂之繼承人
      。
二、案經李冰堂之繼承人乙○○、己○○提起自訴。
    理      由
一、訊之被告丁○○，固坦承以買賣為原因並以李冰堂為義務人提出聲請後，將附表
    一二三所示土地向土地登記機關辦理所有權分別移轉登記為袁忠瑞、辛○○所有
    ，另以買賣為原因將附表四五六七八及以贈與為原因將右揭事實欄(五)所示土地移
    轉為渠個人或渠與丙○○所有，暨將右揭事實欄(七)所示土地以買賣為原因，分別
    移轉為自訴人己○○、戊○○、庚○○所有，並均完成登記之事實，然矢口否認
    有何犯罪之意圖，並以渠乃基於父親即李冰堂生前之指示而為辦理云云置辯。惟
    查：
    (一)被告丁○○以其為代理人、李冰堂為義務人、曾忠瑞為權利人，將附表一二所
      示土地以買賣為原因，向地政機關申請辦理所有權人變更，並完成移轉登記為
      曾忠瑞所有，另以其為代理人、李冰堂為義務人、辛○○為權利人，將附表三
      所示土地以買賣為原因，向地政機關申請辦理所有權人變更，並完成移轉登記
      為辛○○所有，再以袁忠瑞為義務人、被告及丙○○為權利人，將附表四五八
      所示土地以買賣為原因，向地政機關申請辦理所有權人變更，並完成登記為被
      告與丙○○所有，又以辛○○為義務人、被告及丙○○為權利人，暨以辛○○
      為義務人、被告為權利人，分別將附表六七所示土地以買賣為原因，向地政機
      關申請辦理所有權人變更，並分別完成登記為被告與丙○○共有暨被告單獨所
      有，復以袁忠瑞為義務人、被告及丙○○為權利人，將座落桃園縣蘆竹鄉○○
      段三七五之一地號土地以贈與為原因，向地政機關申請所有權人變更，並完成
      登記為被告及丙○○所有，另以袁忠瑞為義務人、分別以己○○、戊○○、庚○○為權利人，分別將座落桃園縣龜山鄉○○○○段五之五一、五之五二、五
      之五三、五之四七地號土地，均以買賣為原因，向地政機關申請所有權人變更
      ，分別完成登記為己○○、戊○○、庚○○所有，有桃園縣桃園地政事務所九
      十年五月四日九０桃地一字第三００二號函所附土地所有權登記聲請書、土地
      買賣所有權移轉契約書、土地登記委託書（即附表一三部份）、桃園縣蘆竹地
      政事務所九十年五月二十八日九０蘆地一字第三九二二號函所附土地所有權登
      記申請書、土地贈與所有權移轉契約書（即桃園縣蘆竹鄉○○段三七五之一地
      號部份）、桃園縣桃園地政事務所九十年五月二十八日九０桃地一字第三五六
      四號函所附土地登記申請書、土地買賣所有權移轉契約書（即附表六部份）在
      本院卷，並有桃園縣蘆竹地政事務所八十七年七月二十八日（八七）蘆地一字
      第四八七四號函所附土地所有權登記聲請書、土地買賣所有權移轉契約書、土
      地登記委託書、土地登記申請書（即附表二八）在本院前審卷（更(六)卷第三八
      頁起），且有桃園縣桃園地政事務所八十四年七月十五日桃地一字第四六二七
      號函所附土地登記申請書、土地買賣所有權移轉契約書（即附表七四五暨移轉
      予己○○、戊○○、庚○○部份）在本院前審卷內（更(三)卷第五五頁起）（以
      上文書均為影本），暨土地登記簿謄本影本在卷可稽。
    (二)被告均以買賣為原因，就李冰堂所有附表一二三所示土地，分別移轉登記為袁
      忠瑞、辛○○所有，另以買賣、贈與為原因而申請就附表四五六七八暨事實欄
      (五)(七)所示土地辦理所有權移轉登記，然實際上並無買賣或贈與關係存在，業據
      被告迭於歷次審理中自白不諱，且據共同被告袁忠瑞於本院前審到庭陳稱「（
      土地登記你名義是否真買賣）是人頭，沒有支付價金的假買賣。」（上訴卷第
      三二頁反面），共同被告辛○○於本院前審亦供稱「（有無支付價金）沒有。
  」（上訴卷第三三頁），自足以證明本件移轉登記原因，均屬不實。
    (三)自訴人等雖以李冰堂因罹病住院，且伊等在李冰堂生前，並未親聞李冰堂表示
      欲以右揭方法辦理土地所有權移轉登記，故認被告自始即偽以李冰堂名義辦理
      移轉。然查，附表一二三所示土地，係李冰堂於生前決定先行登記為袁忠瑞、
      辛○○所有，其後再移轉予丁○○、丙○○、庚○○、己○○、戊○○，業據
      被告於原審及本院前審供稱「是我父親李冰堂生前交待下來後，由我母親將土
      地有關證件交給我去辦理的。」（原審卷第七九頁反面）、「他們二人（袁忠
      瑞、辛○○）將印章、身分證交給我母親，我母親交給我‧‧‧都是我一人去
      辦理。」（上訴卷第八五頁），證人甲○○陳稱「（有無找袁忠瑞代李冰堂移
      轉土地給他）有。」（原審卷第一二七頁）、「（袁忠瑞是你拜託他將土地過
      戶給你兒子）是。」（上更(一)卷第四五頁）、「（你丈夫要將土地移轉給袁忠
      瑞等，你知嗎）他生前有告訴我，我知道。」（上訴卷第五五頁反面）、「（
      李冰堂有無授權丁○○與袁忠瑞、辛○○訂立買賣契約書）有授權。」（上更
      (四)卷第四二頁）、「（你丈夫生前有無說過他的土地死後要如何處理）他曾經
      說女兒一人一塊，其餘給兒子分，因為兒子要祭祀祖先。」、「（要如何辦理
      ）我不認識字，都由丁○○處理。」（上訴卷第五五頁），證人李漢中證稱「
      七十七年六、七月間，他（李冰堂）叫我載他去辛○○家，將土地先過戶給辛○○，再過戶給他的兒子。」、「七十七年九月間，李冰堂叫我去辛○○那裡
      拿身分證回來，我拿給我嫂嫂辦理。」、「六、七月時有叫我去跟辛○○拿身
      分證。」、「有聽到先移轉給辛○○，再移轉給他兒子，我是拿給我嫂嫂辦理
      ，如何辦理我不清楚。」（上更(一)卷第四四頁正反面）、「遺產要如何分配，
      我哥哥是沒有跟我提起，但我哥哥生前是有要我幫他找一位較可靠且有自耕能
      力的人，我有帶我哥哥去找過辛○○，我帶去時，辛○○有當場答應。」、「
      （你有無與甲○○至辛○○處向其拿身分證及印章）有與他去，是在李冰堂生
      前去的。」、「（當場辛○○將印章、身分證交給誰）他是交給我，我再交給
      我嫂嫂。」（上更(四)卷第四十頁反面、四一頁）等語，且共同被告袁忠瑞亦陳
      稱「他（李冰堂）生病時候，提到將他一部份土地過戶給我們，等他不幸病故
      時，再將土地移轉給他兩兄弟。」（原審卷第一二二頁反面）、「（何人找你
      幫李冰堂將財產移轉給你）甲○○。」（原審卷第一二六頁反面）、「我將印
      章交給李冰堂的太太。」（上訴卷第六八頁反面）、「（何時將身分證等文件
      交給他們）在李冰堂住院前及住院時，他都有講要借辦。」（上訴卷第八四頁
      反面），另共同被告辛○○亦供稱「我與李冰堂的弟弟是好友，他從臺大回來
      時，拜託我土地的事，要我答應，是李冰堂和他弟弟李漢中來的，等李冰堂病
      危時，李漢中來拿身分證，大概是七十七年下半年‧‧‧。」（上更(一)卷第三
      四頁）、「李冰堂生前有說過，而甲○○是有來託我。」、「他（甲○○）與
      李漢中一起來找我，我交給李漢中。」（上更(四)卷第三九頁反面）等語；再查
      ，被告聲請就附表一二三所示土地辦理所有權移轉登記時所提出李冰堂之印鑑
      證明書，核發日期為七十七年六月二十四日，有本院卷內桃園縣桃園地政事務
      所九十年五月四日九０桃地一字第三００二號函所附印鑑證明書影本暨桃園縣
      蘆竹地政事務所八十七年七月二十八日（八七）蘆地一字第四八七四號函所附
      印鑑證明書影本在卷可稽（更(六)卷第四五頁），而李冰堂因罹患顱內腫瘤，於
      七十三年在臺大醫院診斷，七十六年一月份接受開刀及放射治療，七十七年九
      月十二日因意識模糊而住院，七十七年九月二十六日情況轉壞，意識障礙，以
      後便無恢復，於七十七年十二月十二日自動出院，於七十七年十二月十三日死
      亡，有長庚紀念醫院診斷證明書、戶籍登記簿謄本影本在卷（原審卷第二三、
      二四頁），是依李冰堂生前身體狀況，既係自七十七年九月二十六日始行轉壞
      並出現意識障礙，而七十七年六月二十四日核發印鑑證明書，顯係在其於同年
      九月十二日住院暨同年月二十六日出現意識障礙之前所為，自足證被告及證人
      甲○○、李漢中暨共同被告袁忠瑞、辛○○所為係李冰堂授意辦理移轉登記之
      陳述，尚屬可採。
    (四)本件土地原所有權人李冰堂雖於生前曾決定以右揭不實原因就附表所示土地辦
      理所有權移轉登記，被告經其父李冰堂之授權而於七十七年十一月四日，以李
      冰堂名義與袁忠瑞就附表二所示土地，簽訂土地買賣所有權移轉契約書，又於
      七十七年十一月五日，就附表一所示土地，以李冰堂名義與袁忠瑞簽訂土地買
      賣所有權移轉契約書，另於七十七年十一月十五日，以李冰堂名義與辛○○就
      附表三所示土地，簽訂土地買賣所有權移轉契約書，被告就該部份行為固不成
      立偽造私文書罪，然被告於七十七年十二月二日，基於與李冰堂、甲○○、袁
      忠瑞之間之犯意聯絡，向右揭地政機關以不實原因提出聲請，並使該地政機關
      承辦公務員於七十七年十二月十四日在職務上所掌簿冊為不實登載，且當時李
      冰堂業於前（十三）日死亡，依法其遺產均應列入核課遺產稅之審核範圍，是
      於犯罪完成之時，顯足以生損害於地政機關對地籍管理之正確性、稅捐機關對
      稅課之正確性，暨李冰堂之其他繼承人至明。
    (五)被告雖經李冰堂於生前授權辦理土地所有權移轉登記，然查，附表二三所示土
      地，均係於李冰堂於七十七年十二月十三日死亡之後，始以李冰堂為義務人申
      請辦理登記，有卷附右揭申請書影本可稽，而依民法第五百五十條前段規定，
      委任關係，因當事人一方死亡而消滅，李冰堂既於七十七年十二月十三日死亡
      ，被告即無權再以李冰堂名義制作文書，申請為土地所有權之移轉登記，且依
      民法第一千一百四十七條、第一千一百五十一條之規定，繼承因被繼承人死亡
      而開始，在遺產分割之前，各繼承人對於遺產全部為公同共有，被告仍與甲○○基於犯意之聯絡，盜用李冰堂生前所留印章，偽以李冰堂名義分別制作與袁
      忠瑞、辛○○就附表二三之土地所有權移轉申請書，自屬未經合法授權而偽造
      該私文書，其後復與甲○○分別與袁忠瑞、辛○○基於共同犯意之聯絡而向地
      政機關提出申請，並使該管公務員為不實之登記，顯足以生損害於地政機關對
      地籍管理之正確性、稅捐機關對稅課之正確性及李冰堂其他繼承人，是被告該
      部份行使偽造私文書、使公務員於職務上所掌文書為不實登載之行為，亦臻明
      確。
    (六)被告明知附表四五六七八暨事實欗(五)所示土地，當時虛偽登記為所有權人之袁
      忠瑞、辛○○與他人之間，實際上並無買賣或贈與關係，竟與甲○○於事實欄
      (三)(四)(五)(六)所示時地，分別基於與袁忠瑞、辛○○犯意之聯絡，各以不實之買賣
      、贈與為原因，向地政機關申請所有權移轉登記，使承辦公務員於職務上所掌
      文書為不實之登載，自足以生損害於地政機關對地籍之管理，又被告該部份行
      為所移轉之土地，實際上既原屬於被繼承人李冰堂所有，是則被告對該部份土
      地所為移轉所有權之登記，亦足以生影響於稅捐機關對遺產之認定，自亦足以
      生損害於稅捐機關，且被告以使公務員為登載不實之方法而登記為所有權人，
      其自亦屬利用詐術之施行而取得附表四五六七八暨事實欗(五)所示土地之不法利
      益。至於被告於辦理附表四五六八暨事實欗(五)所示土地移轉登記時，雖同時登
      記丙○○為所有權人，然查，據證人丙○○陳稱「（你父生前對其遺產有無交
      待）他生前說四個女兒，每個人給他一塊地，其他給兒子。」、「（你父親的
      土地剛開始移轉給袁忠瑞辛○○你知道）知道，這是我父的意思。」（上訴卷
      第六七頁正反面）、「土地過戶我都知道。」、「這是我父親的意思。」、「
      （過戶資料上印章是你的印章沒錯）是。本件過戶時，因我在當兵，我全權授
      權我哥去辦。」（上更(三)卷第二三頁反面）、「（有無告訴你們為何要登記在
      你們名下）被告告訴我說，是我們父親告訴他的，而且我父親生前有說女孩子
      一人一塊地，其餘的由男孩子平分。」（上更(七)卷第五八頁反面、五九頁），
      是則證人丙○○顯已授權被告以其名義辦理所有權登記，且據被告於本院更審
      時供稱「（丙○○知道這件事）我向他拿證件過戶時，有告訴他們說我父親是
      先將土地登記在他們二人名義下再移轉回來。」、「（他有無看到登記文件）
      無。」、「（他除了提供印章、身分證外，有無在文件上簽名）不用他簽名，
      他僅提供證件即可。」、「（你登記給他之土地為何上面之登記為買賣，而不
      是繼承，他們如何反應）他知道土地是我爸的，所以沒有管是繼承或是登記為
      買賣。」（上更(三)卷第一０五頁反面、一０六頁），是則被告既僅向證人丙○○表示依其父生前指示分配遺產，並未向其具體表明將以不實之買賣或贈與原
      因申請變更登記，自難認被告就該部份有偽造丙○○名義私文書或證人丙○○
      與被告之間具有共犯關係之情事。
    (七)被告與袁忠瑞明知事實欄(七)所示土地，袁忠瑞與戊○○、庚○○及自訴人己○○之間並無買賣關係，其猶與甲○○、袁忠瑞執此原因而向地政機關辦理所有
      權人變更登記申請並完成登記，依諸右揭說明，顯足以生損害於地政機關對地
      籍管理之正確性、稅捐機關對稅課之正確性及李冰堂其他繼承人。又被告係以
      袁忠瑞為出賣人，分別以戊○○、庚○○及自訴人己○○為買受人而訂立土地
      買賣契約暨土地所有權移轉申請書，經查，袁忠瑞就附表一二所示土地移轉登
      記部份，確交付其身分證、印鑑以供辦理，業據共同被告袁忠瑞於本院上訴審
      時供稱「（李冰堂要把土地平分給他兒子，為何登記給丁○○）我們把身分證
      、印鑑給他們，由他們辦理，至於他們如何辦理，我們不清楚。」（上訴卷第
      六三頁），雖袁忠瑞對於交付何人乙節並未為明確供述，然查，袁忠瑞已於八
      十五年十二月十日死亡，有死亡證明書影本在卷（上更(四)卷第四五頁），本院
      已無傳喚袁忠瑞到庭訊問之可能，然就袁忠瑞確曾應李冰堂之要求，而暫將附
      表一二所示土地移轉登記為其名義，嗣後再行辦理移轉予李冰堂子女，且其相
      關事項均由被告辦理之事實，自足以認定其身分證、印鑑係交予被告，並授權
      被告為移轉登記；又據證人戊○○、庚○○於本院上訴審時一致證稱  「（你
      父生前有否講死後要如何處理其土地）我知我父生前時有說要給我們女兒一人
      一塊土地，其餘給兒子分。」（上訴卷第五三頁），證人庚○○並於本院更審
      時證稱「（過戶時申請書上印章是你的）我授權他刻印章的，因為我已經嫁出
      去。」、「（你這筆土地是由何人手中過戶給你）我不知道。我不會重視這財
      產，因為我是女生，父親有說過土地要繼承給兒子，我沒有這塊土地也無所謂
      。」等語（上更(三)卷第二四頁），且據被告於本院更審時供稱「（庚○○、戊○○知道這件事）我向他們拿證件過戶時，有告訴他們說我父親是先將土地登
      記在他們二人名義下再移轉回來。」、「（他們有無看到登記文件）無。」、
      「（他們除了提供印章、身分證外，有無在文件上簽名）不用他們簽名，他們
      僅提供證件即可。」、「（你登記給他們之土地為何上面之登記為買賣，而不
      是繼承，他們如何反應）他們知道土地是我爸的，所以沒有管是繼承或是登記
      為買賣。」（上更(三)卷第一０五頁反面、一０六頁），自足以證明被告並非偽
      以證人戊○○、庚○○名義而制作土地買賣契約及移轉登記申請書，且證人戊○○、庚○○與被告就以不實原因而向土地機關辦理登記部份，並不知情而未
      與被告具有共犯關係；至於被告雖辯稱渠辦理移轉登記之前，曾告知自訴人己○○云云，然查，被告係經其母指示而將右揭土地移轉予自訴人己○○，業據
      被告供稱「（移轉給己○○時他有無同意辦理）當時己○○均未回家，我有催
      過他，他有留一顆印章在家中。」、「（是否以該印章去辦理有關登記事項）
      對。」（原審卷第一二０頁反面）、「己○○的印章是他自己刻的，放在家裡
      託我母親做存領郵局存款之用，因他長年不在家。」（上訴卷第八五頁反面）
      、「（土地如何移轉給己○○）是我母親甲○○交待我，由我母親將己○○交
      給我母親甲○○之印章交給我，我以買賣關係移轉給己○○。」、「（過程甲○○知否）知道。」（原審卷第一二六頁反面）、「（移轉登記申請書何人寫
      的）我自己寫的。」（原審卷第一三三頁），復據證人甲○○證稱「（丁○○
      將兩筆土地移轉給己○○知否）知道，是我叫他去辦理的。」、「（印章是否
      你交給丁○○）是。」、「（你為何會有己○○之印章）是他出去時，交待給
      我辦事用的。」、「（為何將兩筆土地移轉給己○○）他父親李冰堂生前交待
      。」（原審卷第一二七頁正反面）、「（當時為何沒請代書辦理）我兒子辦就
      好。」（上更(一)卷第四五頁反面），且自訴人己○○亦堅詞否認被告曾告知將
      辦理土地所有權，是則被告於袁忠瑞移轉予自訴人己○○土地部份，盜用自訴
      人己○○留置家中之印章，以自訴人己○○名義制作之買賣契約書及土地所有
      權移轉申請書，既未經自訴人己○○授權，其嗣後持以向地政機關行使，使地
      政機關人員為不實之登載，顯足以生損害於地政機關對地籍之管理、稅捐機關
      對稅課之正確性、自訴人己○○暨李冰堂其他繼承人至明。
    綜右事證，被告所為否認犯罪之辯解，核屬卸責之詞，並不足採為有利於被告認
    定之依據，被告右揭犯罪行為，已經證明。
二、核被告右揭行為，其中就附表一所示土地及事實欄(一)(二)(三)(四)(六)(七)所示土地以買賣
    暨就事實欄(五)部份土地以贈與之不實原因，向地政機關提出申請並完成登記部份
    ，均係犯刑法第二百十四條使公務員於職務上所掌文書為不實登載罪；偽以李冰
    堂為義務人而就附表二三所示土地制作土地所有權移轉申請書暨偽以自訴人己○○為買受人而就事實欄(七)所示土地偽造土地所有權買賣契約書及土地所有權移轉
    申請書部份，均係犯刑法第二百十六條、第二百十條行使偽造私文書罪，其偽造
    私文書時分別盜用李冰堂、自訴人己○○印章行為，查為偽造私文書之一部，另
    偽造私文書之行為，則屬行使之低度行為，應為高度之行使行為所吸收，均不另
    論罪；被告以使公務員於所掌文書上為不實登載而登記為附表四五六七八暨事實
    欗(五)所示土地之所有權人，藉此而得財產上不法之利益，該部份行為，係犯刑法
    第三百三十九條第二項詐欺得利罪，自訴人等認被告係犯同條第一項詐欺取財罪
    ，尚有誤會。被告就附表一所示土地登載不實部份，與甲○○、袁忠瑞及李冰堂
    死亡之前，彼此間具有共同犯意之聯絡及行為分擔，為共同正犯；被告就事實欄
    (一)(三)(四)(五)(七)使公務員於職務上所掌文書為不實登記部份暨就事實欄(三)(四)(五)取得財
    產不法利益部份，均與甲○○及袁忠瑞之間，具有共同犯意聯絡及行為分擔，為
    共同正犯；被告就事實欄(二)(六)使公務員於職務上所掌文書為不實登載暨就事實欄
    (六)取得財產上不法利益部份，與甲○○、辛○○之間具有共同犯意之聯絡及行為
    分擔，為共同正犯，至於李漢中雖於知悉其兄即李冰堂欲以不實原因將土地辦理
    所有權移轉登記之後，曾介紹辛○○與李冰堂見面，然其並未實際參與被告及辛○○、甲○○嗣後辦理所有權變更之行為，且核其當時之意思，僅在對於李冰堂
    已決定之事項提供助力促其完成，核屬幫助犯罪，與被告之間並無共同正犯之成
    立；被告就事實欄(七)所示行使偽造自訴人己○○名義私文書暨使公務員為不實登
    載部份，與甲○○之間具有犯意聯絡及行為分擔，為共同正犯。被告多次行使偽
    造私文書、多次使公務員於職務上所掌文書為不實登載、多次詐欺得利行為，各
    均係犯同一構成要件之罪，且時間緊接，顯均係基於概括之犯意為之，均應各依
    連續犯論以一罪，並均依法加重其刑；又被告所犯連續行使偽造私文書、連續使
    公務員於職務上所掌文書為不實登載罪、連續詐欺得利罪之間，具有方法結果之
    關係，應依牽連犯規定，從最重之連續行使偽造私文書罪處斷。自訴人等自訴事
    實雖未載及被告所犯詐欺得利罪部份，且自訴事實亦未載及坐落桃園縣蘆竹鄉○○段三七五之一地號、桃園縣龜山鄉○○○○段四五之五地號、桃園縣龜山鄉○○○○段三０之四地號土地移轉所有權，然分別與自訴事實之間具有牽連犯、連
    續犯之裁判上一罪關係，為自訴效力所及，本院自應併予審理；又自訴人等雖認
    被告係偽以李冰堂名義與袁忠瑞、辛○○就附表一二三所示土地訂立土地所有權
    買賣契約書、土地登記委託書，並就附表一所示土地偽以李冰堂名義制作土地所
    有權移轉申請書，然依右揭事證，該部份均係經李冰堂生前授權被告所為，此外
    復無其他積極證據足為自訴人等該部份指訴確屬實在之佐證，自訴人等所指被告
    該部份犯罪行為，尚屬不能證明，惟因依自訴意旨認該部份與右揭有罪部份具有
    裁判上一罪之關係，該未能證明犯罪部份，爰不另為無罪之諭知；又自訴人等另
    以：被告丁○○上開行為，另犯有刑法第三百二十條第二項之竊佔罪嫌，然查，
    被告係被繼承人李冰堂長子，平常與父親管理系爭土地，父親死後，仍依例管理
    ，而被告於李冰堂死亡後，猶以李冰堂名義辦理土地登記，並大部份移轉為自身
    所有，依諸右揭說明，所為係成立詐欺得利罪，其既非利用自訴人等不知之際竊
    佔本件相關土地，自與竊佔罪之構成要件不合，惟依自訴人等自訴事實，此部分
    與右揭有罪部分具有方法結果之牽連犯裁判上一罪關係，該未能證明犯罪部份，
    爰亦不另為無罪之論知。
三、原審認被告犯罪事證明確，而對被告為論罪科刑之判決，固非全屬無見。惟查，
    被告使公務員於職務上所掌文書為不實登載之土地，除自訴人等所指之土地之外
    ，尚有坐落桃園縣蘆竹鄉○○段三七五之一地號、桃園縣龜山鄉○○○○段四五
    之五地號、三０之四地號土地，原審未併予論罪，致判決事實即屬疏漏，且被告
    就附表二三所示土地部份，於申請所有權移轉登記時偽造李冰堂名義之申請書，
    且其所另犯有刑法第三百三十九條第二項之詐欺得利罪，原判決均未並予論及，
    亦有未合；再查，李冰堂死亡後，其財產依法應屬全體繼承人公同共有，迄今已
    近十三年，被告未能與自訴人等達成民事和解，原審諭知緩刑，亦有未當，被告
    否認犯罪而提起上訴雖無理由，且自訴人等以李冰堂並未授權被告辦理所有權移
    轉登記為由，指摘原審判決不當而提起上訴，固非有據，然原審判決既有上開可
    議，自應由本院將被告部分撤銷並予以改判。爰審酌被告品行、犯罪之動機、目
    的、手段、所生危害及犯罪後態度等一切情狀，量處有期徒刑一年；又被告行為
    時間在七十九年十月三十一日以前，所為合於中華民國八十年罪犯減刑條例第二
    條第一項第二款第三目、第四條第二項之規定，依法減其宣告刑二分之一。至被
    告假冒李冰堂名義偽造土地所有權移轉登記申請書、偽造己○○名義之土地所有
    權買賣契約書、土地登記申請書，係盜用李冰堂或己○○原留存之印章蓋用在前
    開文書，該印文均非屬被告所偽造，又被告除盜用印文之外，並未另為偽造李冰
    堂、己○○之簽名（署押），而前開申請移轉文書上聲請人姓名欄所記載「李冰
    堂」或「己○○」，僅係表示聲請人為何人而已，尚非該李冰堂或己○○之署押
    ，該印文部份，爰均不併為沒收之諭知。末查，被告犯罪之後，刑法第四十一條
    就易科罰金要件，原所為「犯最重本刑為三年以下有期徒刑之罪」之規定，雖經
    修正為「犯最重本刑為五年以下有期徒刑之罪」，且被告所犯之罪最重本刑則為
    有期徒刑五年；惟按易科罰金為減刑以外之事項，故凡依減刑規定減為六月以下
    有期徒刑，縱其所犯之罪法定最重本刑為三年以下有期徒刑，且有執行困難情形
    ，亦不得准許易科罰金，司法院院字第二八０一號解釋著有明文，被告固經判處
    有期徒刑六月，惟此實係緣於法院於裁判時適用右揭減刑條例規定之結果，依諸
    首揭解釋，自不得依刑法第四十一條併為易科罰金標準之諭知；又雖中華民國八
    十年罪犯減刑條例第十條規定「犯最重本刑為三年以下有期徒刑之罪，依本條例
    減得之刑，如為六月以下有期徒刑、拘役者，應於為減刑裁定時，併諭知易科罰
    金折算之標準。」，採取立法方式使原不得為易科罰金標準之案件，於就宣告刑
    為減刑之後，得併為易科罰金之諭知，然此仍以符於「犯最重本刑為三年以下有
    期徒刑之罪」之要件為前提，本件被告所犯之罪法定刑最重為五年以下有期徒刑
    ，而上開減刑條例對於准予易科罰金之特別規定，復未於九十年一月四日與刑法
    第四十一條同時修正為「犯最重本刑為五年以下有期徒刑之罪，依本條例減得之
    刑，如為六月以下有期徒刑、拘役者，應於為減刑裁定時，併諭知易科罰金折算
    標準。」，是亦無從併引該條例之特別規定而為易科罰金標準之諭知，附此敘明
    。
四、自訴人己○○經合法傳喚，無正當理由不到庭，本院爰不待其陳述，逕為判決。
據上論斷，應依刑事訴訟法第三百六十九條第一項前段、第三百六十四條、第二百九
十九條第一項前段、第三百四十三條、第三百三十一條第一項但書，刑法第二十八條
、第五十六條、第二百十六條、第二百十條、第二百十四條、第三百三十九條第二項
、第五十五條、中華民國八十年罪犯減刑條例第二條第一項第二款第三目、第四條第
二項、第八條，罰金罰鍰提高標準條例第一條前段判決如主文。
中    華    民    國       九十       年      八      月     二十八     日
                            臺灣高等法院刑事第二十五庭
                                審判長法  官  許  國  宏
                                      法  官  洪  光  燦
                                      法  官  林  勤  純
右正本證明與原本無異。
如不服本判決應於收受送達後十日內向本院提出上訴書狀，未敘述上訴理由者，應於
提起上訴後十日內向本院補具上訴理由書狀（均應按他造人數提出繕本）。
                                      書記官  葉  瑩  庭
中    華    民    國       九十       年      八      月     二十八     日
附錄：本案論罪科刑法條全文
刑法第二百十條：
偽造、變造私文書，足以生損害於公眾或他人者，處五年以下有期徒刑。
刑法第二百十六條：
行使第二百十條至第二百十五條之文書者，依偽造、變造文書或登載不實事項或使登
載不實事項之規定處斷。
刑法第二百十四條：
明知為不實之事項，而使公務員登載於職務上所掌之公文書，足以生損害於公眾或他
人者，處三年以下有期徒刑、拘役或五百元以下罰金。
刑法第三百三十九條第二項：
以前項方法得財產上不法之利益或使第三人得之者亦同。
附表：


司法院資訊處製作；財團法人民間司法改革基金會備份。
